臺灣高雄地方法院民事判決
110年度重訴字第155號
原      告  陳雪英  
訴訟代理人  李榮唐律師
            陳欣怡律師
            吳啓源律師
被      告  光隆瀝青股份有限公司

法定代理人  陳炎通  
訴訟代理人  陳魁元律師
            蘇伯維律師
上列當事人間請求返還股利事件，本院於中華民國111年9月6日
言詞辯論終結，判決如下：
    主      文
原告之訴及假執行之聲請均駁回。
訴訟費用由原告負擔。
    事實及理由
一、原告主張：原告持有被告公司股份17.5％，原告之配偶即訴
    外人黃政隆持有被告公司股份18％，二人合計持股35.25％，
    黃政隆已將自民國104年起至109年止對被告公司之股利債權
    全部轉讓予原告。被告自97年間起陸續以每年發放股東紅利
    之名義，向國稅局申報原告及黃政隆之股東分紅金額如附表
    一「被告申報之股利總額」欄所示，申報總額合計新臺幣（
    下同）2,620萬8,394元。然原告及黃政隆自97年起迄今實際
    領得被告公司給付之金額係如附表二所載共10,370,395元，
    被告公司給付之股東分紅顯短少16,578,030元，為此，爰依
    公司法第235條規定提起本件訴訟，請求被告公司給付短少
    之股東紅利16,578,030元等語。並聲明：㈠被告應給付原告1
    6,578,030元，及自起訴狀繕本送達翌日起至清償日止，按
    週年利率5％計算之利息。㈡願供擔保，請准宣告假執行。
二、被告則以：被告係股份有限公司，每年分配之股東紅利須經
    股東常會決議後始可分配，被告自103年至107年間各年度股
    東常會決議分配之股東紅利總金額依序為200萬元、300萬元
    、300萬元及400萬元，已分別於104年1月23日、105年1月26
    日、106年1月13日、107年1月31日、108年1月31日依各股東
    之持股比例足額發放予各股東（即附表二編號1、3、5、7、
    9）；另108年度盈餘核算分配之股東紅利總額為2,248,039
    元，經持股過半數股東同意後，原告及黃政隆依持股比例各
    分得112,402元及680,031元，扣除補充保費後，被告已開立
    如附表二編號11、12所示金額之支票交付原告及黃政隆受領
    ；又被告於110年12月30日召開之股東常會決議不發放109年
    度盈餘之股利，故被告並無積欠原告及黃政隆股利之情事。
    至於被告公司歷年向國稅局申報之原告及黃政隆股東分紅金
    額雖如附表一所載，但此係因被告購買之諸多原料無法取得
    發票作為進項憑證，導致帳面生產成本偏低，利潤偏高，實
    際利潤低於財務報表所示金額，故以浮報股東分紅之方式平
    衡報表，原告及黃政隆因被告浮報股東紅利增加之所得稅款
    ，被告已另於附表二編號2、4、6、8、10所示日期匯款補貼
    原告及黃政隆，亦即，被告公司製作之股利憑單等文件內容
    不實，原告無從憑此申報資料請求被告給付股利差額等語置
    辯。並聲明：㈠原告之訴駁回；㈡如受不利判決，願供擔保請
    准宣告免為假執行。
三、兩造不爭執事項：
　㈠被告公司截至109年12月28日止，被告公司總發行股數為2萬
    股，原告持有1,000股，原告之配偶黃政隆持有6,050股，二
    人所持股數占被告總發行股份比為35.25％。
　㈡黃政隆已將對被告公司自104年起至109年止每年度之股利債
    權全部轉讓予原告。
  ㈢被告公司以發放原告及黃政隆股東分紅之名義，向國稅局申
    報原告及黃政隆分配之各年度股利總額如附表一所示。
  ㈣被告公司曾決議發放如下述年度之現金股利：
  ⒈104年度現金股利合計200萬元，原告及黃政隆合計獲分配現
    金股利705,000元，經黃政隆於105年1月21日簽名確認，於1
    05年1月26日匯入黃政隆帳戶（即附表二編號3）。
  ⒉105年度現金股利合計300萬元，原告及黃政隆合計獲分配現
    金股利合計1,057,500元，經黃政隆於106年1月13日簽名確
    認並匯入黃政隆帳戶（即附表二編號5）。
  ⒊106年度現金股利合計300萬元，原告及黃政隆合計獲分配現
    金股利合計1,057,500元，經黃政隆於107年2月2日簽名確認
    並匯入黃政隆帳戶（即附表二編號7）。
  ⒋107年度現金股利合計400萬元，原告及黃政隆合計獲分配現
    金股利合計141萬元經原告簽名確認，並匯入黃政隆帳戶（
    即附表二編號9）。
　㈤被告公司除上開匯款外，另於附表二編號2、4、6、8、10所
    示時間匯款如附表二所示金額至原告及黃政隆之之合作金庫
    銀行鳳山分行帳戶。
　㈥被告公司製作之104年股東常會議事錄，記載被告公司於104
    年6月30日上午10時在公司會議室召開股東常會，由全體股
    東出席，通過分派103年度股東紅利18,431,659元、股息200
    萬元之議案。被告公司另製作103年度（所得給付年度為104
    年）股利憑單明細表及股利憑單，記載原告及黃政隆之分配
    股利淨額依序為1,021,583元、6,180,577元。
　㈦被告公司製作之105年股東常會議事錄，記載被告公司於105
    年6月30日上午10時在公司會議室召開股東常會，由全體股
    東出席，通過分派104年度股東紅利12,613,307元及股息200
    萬元之議案。被告公司另製作104年度（所得給付年度為105
    年）股利憑單明細表及股利憑單，記載原告及黃政隆之分配
    股利淨額依序為730,665元、4,420,525元。
　㈧被告公司製作之106年股東常會議事錄，記載被告公司於106
    年6月30日上午10時在公司會議室召開股東常會，由全體股
    東出席，通過分派105年度股東紅利15,083,931元及股息200
    萬元之議案。被告公司另製作105年度（所得給付年度為106
    年）股利憑單明細表及股利憑單，記載原告及黃政隆之分配
    股利淨額依序為854,197元、5,167,889元。
　㈨被告公司製作之107年股東常會議事錄，記載被告公司於107
    年6月29日上午10時在公司會議室召開股東常會，由全體股
    東出席，通過分派106年度股東紅利15,053,369元及股息200
    萬元之議案。被告公司另製作106年度（所得給付年度為107
    年）股利憑單明細表及股利憑單，記載原告及黃政隆之分配
    股利淨額依序為852,668元、5,158,644元。
　㈩被告公司製作之108年股東常會議事錄，記載被告公司於108
    年6月28日上午10時在公司會議室召開股東常會，由代表股
    數12950股之股東出席，通過不分派107年度股利之議案。
　被告公司於109 年12月28日將上開104 年至108 年股東常會
    議事錄及股利憑單明細表、股利憑單檢送予財政部高雄國稅
    局鳳山分局。
四、得心證之理由：
　㈠按每會計年度終了，董事會應編造左列表冊，於股東常會開
    會三十日前交監察人查核：一、營業報告書；二、財務報表
    ；三、盈餘分派或虧損撥補之議案。董事會應將其所造具之
    各項表冊，提出於股東常會請求承認，經股東常會承認後，
    董事會應將財務報表及盈餘分派或虧損撥補之決議，分發各
    股東。公司非彌補虧損及依本法規定提出法定盈餘公積後，
    不得分派股息及紅利。公司法第228條第1項、第230條第1項
    、第232條第1項分別定有明文。次按股東盈餘分派請求權乃
    股東權之一種，於股東會決議分派盈餘時，股東之盈餘分派
    請求權即告確定，而成為具體的請求權（最高法院90年度台
    上1721號判決意旨參照）。且公司若有盈餘，股東本於股東
    權，雖有盈餘分派請求權，然此僅係可能獲得分派之「期待
    權」，如公司未完納一切稅捐、彌補虧損、依法提出法定盈
    餘公積，及盈餘分派之議案未經股東會決議承認，自不發生
    盈餘分派給付請求權，股東即不得以公司有盈餘而請求分派
    股息及紅利（最高法院93年度台上字2217號判決意旨參照）
    。是股東盈餘分派請求權，須由公司依公司法第228條第1項
    第3款、第230條第1項規定，於每年會計年度終了，由董事
    會編造盈餘分配之議案表冊，先送交監察人查核，再提出於
    股東常會請求承認，且經股東常會通過股息分派之決議始發
    生。
　㈡經查：
　1.被告曾於109年12月28日檢送104年至108年股東常會議事錄
    、股利憑單明細表及股利憑單至財政部高雄國稅局鳳山分局
    ，其中，104年股東常會議事錄記載被告公司於104年6月30
    日上午10時在公司會議室召開股東常會，由全體股東出席，
    通過分派103年度股東紅利18,431,659元、股息200萬元之議
    案；105年股東常會議事錄記載被告公司於105年6月30日上
    午10時在公司會議室召開股東常會，由全體股東出席，通過
    分派104年度股東紅利12,613,307元及股息200萬元之議案；
    106年股東常會議事錄記載被告公司於106年6月30日上午10
    時在公司會議室召開股東常會，由全體股東出席，通過分派
    105年度股東紅利15,083,931元及股息200萬元之議案；107
    年股東常會議事錄記載被告公司於107年6月29日上午10時在
    公司會議室召開股東常會，由全體股東出席，通過分派106
    年度股東紅利15,053,369元及股息200萬元之議案；108年股
    東常會議事錄則記載被告公司於108年6月28日上午10時在公
    司會議室召開股東常會，由代表股數12950股之股東出席，
    通過不分派107年度股利之議案；被告另製作104、105、106
    、107年度股利憑單明細表及股利憑單，分別記載原告及黃
    政隆各年度分配股利淨額如附表一「被告申報之股利淨額」
    欄所載等節，為兩造所不爭執，並有上開104年至108年股東
    常會議事錄（以下合稱系爭議事錄）、股利憑單明細表及股
    利憑單在卷可憑（見本院卷第167、171、175、179、183、1
    87、189、193、201-205、215-219、229-233頁）。則就系
    爭議事錄及104年至107年股利憑單之記載形式以觀，被告公
    司股東常會已決議發放上開各年度股利，原告及黃政隆依其
    等持股比例各可分得如附表一「被告申報之股利淨額」欄所
    示股利，是原告及黃政隆於104年至107年可受領之股利淨額
    總計分別為3,459,113元、20,927,635元。
　2.惟被告公司曾決議發放104年度現金股利合計200萬元、105
    年度現金股利合計300萬元、106年度現金股利合計300萬元
    、107年度現金股利合計400萬元，分別經黃政隆於105年1月
    21日、106年1月13日、107年2月2日、108年1月31日在各年
    度股利分配表簽名，確認其與原告受分配之金額如附表二編
    號3、5、7、9所示，為兩造所不爭執（見不爭執事項㈣），
    並有被告提出之104年度至107年度股利分配表（以下合稱系
    爭股利分配表）可證（見審訴卷第85-91頁）。可知被告公
    司於108年間確曾分派107年度盈餘之股東紅利，與108年股
    東常會議事錄記載不分派107年度股利之議案互核不符，另1
    05年至107年決議分派予股東之前一年度盈餘數額，亦與系
    爭股東常會議事錄所載有異，究竟何者為真，實有疑義。
　3.依證人即被告之股東黃俊源證稱：公司每年都有召開1次股
    東常會，時間有時在年初，有時在快要過農曆年時，大約1
    至3月間，在股東會中會決議看要拿出多少錢分配，但伊都
    沒有參加會議，是開完會後董事長打電話告知伊決議的結果
    ，伊在開完會後會去公司領取股利，並在股利分配表上簽名
    ，公司的付款方式都是簽發支票，伊實際領到的股利就是系
    爭股利分配表記載的金額等語（見本院卷第410-416頁）；
    證人即被告之股東朱文川證述：被告公司於104年至108年間
    ，只有在每年的農曆過年前開過股東常會，董事長在股東常
    會上會決定要分派多少股東紅利，伊於104年至107年間實際
    領得的股利金額是如系爭股利分配表之記載，領取方式就是
    開完會當天，公司交付支票，股東在系爭股利分配表上簽名
    ，公司從來沒在6月開過股東會，伊沒有看過系爭議事錄記
    載的議案等語（見本院卷第452-459頁）。
　4.另證人即被告之股東杜振三亦證稱：公司每年會開一次股東
    常會，都是在農曆過年前召開，開會時董事長會報告今年營
    運狀況，並說今年盈餘要分配給股東多少錢，問大家有沒有
    意見，若沒意見就定案，董事長就當場請會計製作系爭股利
    分配表並簽發支票，開完會後就直接讓股東在系爭股利分配
    表上簽名及領支票，伊每年領得的股利就是系爭股利分配表
    記載的金額，另伊未見過系爭議事錄，也從未在104年至108
    年的6月份開過股東會，系爭議事錄上雖記載紀錄是伊，但
    實際上非由伊製作，伊也沒有在系爭議事錄上蓋過章，公司
    每年除了在股東常會決議分派股東紅利外，不會額外分派紅
    利給股東，至於系爭議事錄記載之分配金額與實際領得金額
    有落差，可能是公司曾提過因公司買一些東西沒有發票，所
    以將股東的紅利提高，虛報所得額外增加的稅金就由公司來
    補，公司曾因此幫伊支付過稅金，這是公司的人員在104年
    開完股東常會後打電話給伊告知的，另黃政隆有一次在聚會
    時也反應過因他做生意，若把股利灌進去會造成他的所得稅
    率變高，董事長羅德義就說會把稅率的差額補給他，黃政隆
    當時也沒有意見，從105年至108年間都是如此等語（見本院
    卷第459-466頁）。
　5.據上開證人證詞可知，被告公司104年至108年之股東常會均
    在農曆年前召開，從未在6月份召開過股東常會，且歷年股
    東常會上決議分派之股利金額是如系爭股利分配表之記載，
    包含原告及黃政隆在內之股東均已受領完畢，除此之外不會
    再額外分派股利給股東，且其等均未見過系爭議事錄記載之
    議案，被告另會補貼因公司向國稅局浮報股利致股東增加的
    所得稅款，是以，被告辯稱其向高雄國稅局鳳山分局檢送之
    系爭議事錄及股利憑單等文件所載內容不實，其於附表二編
    號2、4、6、8、10匯予原告及黃政隆之款項係為補貼因浮報
    股利增加的所得稅款，尚堪採信。故而，被告公司股東會於
    104年至108年間實際決議分派之股利金額應係如系爭股利分
    配表所載，均已全數給付各股東，系爭議事錄記載之股東常
    會未實際召開，被告公司股東會亦未曾做出系爭議事錄所載
    分配前揭盈餘之決議，堪以認定。
　6.另被告抗辯於109年決議分派108年度盈餘共2,215,192元，
    原告及黃政隆依持股比例各分得680,031元、112,402元，扣
    除補充保費後，其等實領110,255元及667,042元，並均於11
    0年2月22日給付原告及黃政隆乙節，有被告提出之109年度
    分配108年股利明細表及匯款紀錄為憑（見本院卷第315、32
    3頁），且為原告所不爭執（見本院卷第345頁），堪信為真
    ，可見被告公司股東會於109年決議分派之108年度股利，業
    經原告及黃政隆足額受領，無短付之情事。
　㈢從而，依前引規定及說明，原告及黃政隆之股東盈餘分派請
    求權，須由公司編造盈餘分配之議案表冊，提出於股東常會
    請求承認，且經股東常會通過股息分派之決議始發生，而被
    告公司股東常會於104年至108年實際通過之股息分派決議係
    如系爭股利分配表所示，系爭議事錄記載之前揭盈餘分派議
    案則未經股東常會開會決議，自不生其效力，故原告及黃政
    隆因被告公司股東常會決議而發生之盈餘分派請求權，業經
    其等足額受領在案，被告公司要無短付股利予原告及黃政隆
    之情事存在。是以，原告依公司法第235條規定，請求被告
    給付股利16,578,030元，為無理由。
五、綜上所述，原告依公司法第235條規定，請求被告應給付原
    告16,578,030元，及自起訴狀繕本送達翌日起至清償日止，
    按週年利率5 ％計算之利息，為無理由，應予駁回。原告假
    執行之聲請已失所附麗，應併予駁回。
六、本件事證已臻明確，兩造其餘主張及舉證，核與本件判決結
    果無影響，爰不再予逐一論駁，併此敘明。
七、據上論結，原告之訴為無理由，依民事訴訟法第78條，判決
    如主文。
中　　華　　民　　國　　111 　年　　9 　　月　　30　　日
                  民事第四庭  法　官　徐彩芳
以上正本係照原本作成。
如對本判決上訴，須於判決送達後20日內向本院提出上訴狀。如
委任律師提起上訴者，應一併繳納上訴審裁判費。
中　　華　　民　　國　　111 　年　　9 　　月　　30　　日
                              書記官  吳綵蓁
　　　　
附表一（被告申報之股利金額）　　
編號 申報股利年度 被告申報之股利總額  被告申報之股利淨額  備註（申報之所得所屬年度）   黃政隆 原告 黃政隆 原告  1 104年 6,813,468元 1,126,193元 6,180,577元 1,021,583元 103年 2 105年 4,873,188元 805,485元 4,420,525元 730,665元 104年 3 106年 5,697,081元 941,667元 5,167,889元 854,197元 105年 4 107年 852,668 元 5,158,644元 5,158,644元 852,668元 106年 5 108年 不詳 不詳 未申報 未申報  6 109年 680,031元  不詳  未申報   合計   20,927,635元 3,459,113元  
　　
附表二（被告歷年給付原告及黃政隆金額表）　
編號 收款日期 收款金額 被告答辯給付之目的 1 104年1月23日 1,410,000元 103年度股利分配 2 104年5月29日 389,809元 被告補貼黃政隆所得稅款 3 105年1月26日 705,000 元 104年度股利分配 4 105年5月30日 1,151,931元 被告補貼黃政隆所得稅款 5 106年1月13日 1,057,500元 105年度股利分配 6 106年5月25日 579,187元 被告補貼黃政隆所得稅款 7 107年2月2日 1,057,500元 106年度股利分配 8 107年5月31日 853,582元 被告補貼黃政隆所得稅款 9 108年1月31日 1,410,000元 107年度股利分配 10 108年6月5日 1,075,855元 被告補貼黃政隆所得稅款 11 110年2月22日 667,042元 108年度股利分配(黃政隆） 12 110年2月22日 110,255元 108年度股利分配(原告） 合計  10,370,395元